【裁判字號】    98,台上,6547
【裁判日期】    981105
【裁判案由】    違反毒品危害防制條例
【裁判全文】
最高法院刑事判決            九十八年度台上字第六五四七號
上  訴  人  甲○○
選任辯護人  陳昭全律師（法律扶助律師）
上  訴  人  乙○○
上列上訴人等因違反毒品危害防制條例案件，不服台灣高等法院
中華民國九十八年八月二十六日第二審判決（九十八年度上訴字
第二０八六號，起訴案號：台灣桃園地方法院檢察署九十七年度
偵字第一四四二０號），提起上訴，本院判決如下：
    主  文
原判決撤銷，發回台灣高等法院。
    理  由
本件原判決認定，上訴人甲○○、乙○○為同居男女朋友，共同
基於販賣第一級毒品海洛因之犯意聯絡，有如原判決事實欄所載
販賣第一級毒品海洛因予林威全既遂與未遂各一次，因而撤銷第
一審科刑之判決，改判仍均論處共同販賣第一級毒品既遂、未遂
二罪刑，並定其應執行之刑，固非無見。
惟查：(一)、數被告合併審判之案件，法院得將共同被告之調查證
據程序分離，且程序經分離後，共同被告因轉換為證人之故，準
用有關人證之規定，刑事訴訟法第二百八十七條之一、第二百八
十七條之二定有明文。而證人有數人時，為發見真實起見，同法
第一百八十四條固有隔別訊問之規定，未經訊問者，不得在場。
然同法第一百六十八條之一第一項基於保障被告之反詰問權，被
告於訊問證人時，有在場之權，此乃保證公平審判之基本原則之
一，不得任意剝奪。從而，數共同被告縱因分離調查證據程序，
其等相互之間仍未喪失被告身分，一旦適用分離調查證據程序，
立即呈現此維護被告在場權與隔別訊問證人之衝突問題，法院應
視個案之具體情形審慎決定。恣意分離調查證據而剝奪被告之在
場權或反詰問權，絕非法律設置分離調查證據程序之原意。而此
攸關公平審判及真實發見之重大決定，當然須具備相當理由，審
判始符正當法律程序。卷查本件第一審於民國九十七年十月八日
審判期日中，審判長將共同被告之調查程序分離，一併諭知共同
被告甲○○、乙○○二人轉換為證人，依序對於轉換為證人之乙
○○、證人林威全及轉換為證人之甲○○三人行交互詰問。然於
行交互詰問乙○○之前，隨即命甲○○暫押候審室予以隔離，且
於訊問證人林威全時，甲○○仍受隔離，是行交互詰問乙○○、
林威全時，完全剝奪甲○○之在場權，至為灼然。嗣交互詰問後
，審判長諭知改期，命當事人、辯護人閱卷後，再對隔離訊問結
果行使詰問或對質之權，迨至同年十二月十九日最後辯論終結前
，審判長雖諭知：「對於九十七年十月八日證人林威全及兩位被
告改以證人身分，所為陳述，有何意見？」經上訴人等之辯護人
分別表示：「乙○○所言不實在」或「林威全所言不實在」，但
第一審法院無視於此，仍未給予詰問或對質之機會，原有程序上
瑕疵，並未補正。原判決就此第一審調查證據程序之瑕疵，未予
補正，逕謂「上訴人等程序上之權利已受保障」，援引作為肯認
甲○○、乙○○、林威全三人審判外陳述均具有證據能力之依據
，自有理由不備之違背法令。(二)、依刑事訴訟法第一百五十九條
之二規定，被告以外之人於司法警察（官）詢問時之審判外陳述
，如與審判上陳述前後一致者，可直接採用審判上陳述之故，固
不生無證據能力之問題。惟如前後不一致者，審判外之陳述須具
備「較可信之特別情況」及「證明犯罪事實存否所必要」之條件
，始能取得證據能力。而所謂「較可信之特別情況」，係指陳述
之「外在情況」，例如，因決定戒毒而自動投案、陳述過程有家
人或律師陪同在場等特殊狀況而言，非指陳述本身憑信性之評價
，蓋證據能力之有無未決之前，豈能逾越證據資格之前提思維而
作證據證明程度之評價。又於審判外陳述取得證據能力之後，尚
須進一步就陳述之「內部事實」與本有證據能力之審判上陳述，
逐一作交叉比對，以決定彼此陳述之何部分為可採？何部分為不
可採？始作證據取捨之綜合判斷，要非因審判外陳述之「外在情
況」具有「較可信之特別情況」，即全然採信，反而置審判上陳
述於不顧。卷查本件甲○○、乙○○、林威全三人攸關甲○○或
乙○○是否可認有販賣第一級毒品海洛因及二人可否認有共同販
賣第一級毒品海洛因之前後陳述中，諸如：林威全究欲（已）向
甲○○或乙○○購買海洛因？究係預與甲○○或乙○○電話聯絡
？究係乙○○獨自販賣？抑或銜甲○○之命販賣？前後陳述，大
相逕庭。原判決未就其間歧異之處逐一為證明力之評比，所為全
盤採信先前審判外陳述之判斷，尚嫌率斷。(三)、從而，上訴意旨
指摘原判決不當，非全無理由，自有撤銷發回之原因。
據上論結，應依刑事訴訟法第三百九十七條、第四百零一條，判
決如主文。
中    華    民    國  九十八  年   十一   月    五    日
                      最高法院刑事第五庭
                          審判長法官  陳  正  庸
                                法官  林  秀  夫
                                法官  宋      祺
                                法官  陳  祐  治
                                法官  林  瑞  斌
      本件正本證明與原本無異
                                      書  記  官
中    華    民    國  九十八  年   十一   月   十一   日
                                                      V


司法院資訊處製作；財團法人民間司法改革基金會備份。
